最高法院刑事判決　　　　　　　　　　　　　　　九十一年度台上字第二五四七號
　　上　訴　人　 台灣高等法院檢察署檢察官
　　被　　　告　 甲○○
右上訴人因被告偽造文書案件，不服台灣高等法院中華民國八十九年二月二十三日第
二審判決（八十八年度上訴字第三三五四號，起訴案號：台灣士林地方法院檢察署八
十五年度偵字第九三六八號），提起上訴，本院判決如左：
    主  文
原判決撤銷，發回台灣高等法院。
    理  由
本件原判決以公訴意旨略以：被告甲○○於民國八十四年八月十二日，以新台幣（下
同）三千一百八十萬元之價額，向告訴人林鴻權、林靜、林惠、林嫚、林鴻書
等人（以下簡稱告訴人等）購買坐落台北市○○區○○段一小段三四八地號之土地，
因價款未付清，以致土地未辦理過戶。八十五年三月間，甲○○意圖為自己不法之所
有，未徵求告訴人等人之同意或授權，即製作同意陳萬來在上址土地填土之不實文書
，並偽造告訴人等人之印章，蓋用在同意書上偽造私文書，足以生損害於告訴人等，
嗣出示該同意書以取信於陳萬來，陳萬來不疑，悉數交付填土之代價四十萬元，開始
填土，八十五年五月間，為林鴻權發覺制止陳萬來繼續倒土，陳萬來始知受騙。因認
被告涉有刑法第二百十條、第二百十六條之行使偽造私文書罪嫌，第三百三十九條第
一項之詐欺罪嫌云云。經審理結果，認為不能證明被告犯罪，因而撤銷第一審之科刑
判決，改判諭知被告無罪，固非無見。
惟查：（一）原判決理由三之(三)雖說明：依被告與告訴人等間之土地買賣契約第八條
之約定，告訴人等應於八十四年十一月十二日，將土地交由被告掌管使用，故被告與
案外人陳萬來約定該土地供陳萬來倒土填平，即為使用土地之行為，其行使對土地之
權利，並無需告訴人同意之處，難認有使告訴人受損害之可能等旨。惟依前開契約第
二、三條約定：「本宗買賣總價款計新台幣三千一百八十萬元整」「甲方（被告）於
本契約簽訂同時，應先交付乙方（告訴人等）新台幣一千四百萬元整作為定金，乙方
如數收訖，不另立收據。定於民國八十四年十一月十二日，甲方續付乙方新台幣一千
七百八十萬元整」等情 (見偵查卷第四十七頁 )，又參酌證人陳萬來於第一審證稱：
被告係於八十五年三月十五日交付同意書云云，及被告於第一審供稱：同意書係於與
證人陳萬來簽約前一星期所寫等語 (見第一審卷(一)第九十七、二三七頁 )，果證人陳
萬來及被告之此部分所述屬實，前開同意書應為八十五年三月初所製作，則依前開約
定，被告既應於八十四年十一月十二日，續付告訴人等買受土地之尾款一千七百八十
萬元，並未依約給付，告訴人等有無可能在被告逾期給付達四個月即八十五年三月初
，於被告請求蓋章同意第三人整地時，仍欣然應允，而不為同時履行之抗辯，非無研
求之餘地，又告訴人等苟尚未點交土地予被告，被告何來行使對土地之權利？究竟實
情為何，既關係被告有無上述犯行之認定，自有詳加調查，釐清真相之必要，原審遽
行判決，即有證據調查未盡之違誤。（二）被告對於如何蓋用上開同意書上之印章，
於第一審審理時先則供述：同意書製作前，曾打電話給林鴻權，取得林鴻權之同意，
因為當時由林鴻權一人作主，同意書內之印章係告訴人等留在伊那裡，準備以後辦理
過戶使用，告訴人等有將印章交付伊，伊與翁子傑、岩良敏三人共同成立全美都會開
發有限公司，嗣伊離開公司時未帶走印章，印章應在翁子傑處（見一審卷(一)第十二頁
背面至十三頁）；嗣另稱：告訴人等有同意在同意書上簽名，伊才去刻章，伊至台中
找林鴻權，經其同意後，才刻製本件印章，當時刻章目的非為蓋同意書，乃因土地已
交伊使用，但非伊名下，才刻五顆章以便日後使用，印章係委託翁子傑所刻製（見同
卷第五十七頁）；復改稱：八十五農曆年間，伊至高雄找林鴻權，經林鴻權交付印章
後，由伊蓋用（見一審卷(二)第三二八頁背面）；又謂：前開印章係何人交付，伊不清
楚（見同卷第四二七頁）；再謂：系爭同意書上之告訴人等之印章係伊拿去高雄，交
林鴻權蓋用，並未拿告訴人等之印章各等語（見同卷第四七０頁），果前開同意書確
經告訴人等之蓋章，被告何以就該同意書上印章之來源，一再更異說詞明且多所不符
？原判決未詳予調查，細心勾稽，究明實情，遽予採信被告之辯解，自嫌速斷。檢察
官上訴意旨執以指摘，為有理由，應認原判決有撤銷發回之原因。
據上論結，應依刑事訴訟法第三百九十七條、第四百零一條，判決如主文。
中      華      民      國    九十一    年      五      月      八      日
                              最高法院刑事第十庭
                                  審判長法官  林  增  福
                                        法官  邵  燕  玲
                                        法官  吳  昆  仁
                                        法官  陳  世  雄
                                        法官  惠  光  霞
      右正本證明與原本無異
                                              書  記  官
中      華      民      國    九十一    年      五      月     十四     日
